臺灣高等法院臺中分院民事判決　九十一年度上更(一)字第三六號
　　上　訴　人　甲○○
　　被　上訴人　乙○○
右當事人間請求清償借款事件，上訴人對於中華民國八十八年十月十八日臺灣彰化地
方法院八十八年度訴字第五六四號第一審判決提起上訴，本院判決後，經最高法院發
回更審，本院判決如左：
　    主  　  文
原判決除確定部分外，關於命上訴人給付之金額超過新臺幣壹佰零壹萬陸仟柒佰柒拾
陸元本息（連同確定部分本金為佰壹拾壹萬陸仟柒佰柒拾陸元）部分及命上訴人給
付自民國八十八年十月五日起至民國八十八年十一月四日止之利息部分，及該部分假
執行之宣告，暨訴訟費用（除確定部分外）之裁判均廢棄。
右廢棄部分，被上訴人在第一審之訴及假執行之聲請均駁回。
其餘上訴駁回。
第一、二審（除確定部分外）訴訟費用及發回前第三審訴訟費用由上訴人負擔百分之
八十四，餘由被上訴人負擔。
   　 事實及理由
一、被上訴人起訴主張：上訴人於民國（下同）八十五年十二月三十一日及八十六年
    二月二十日，分別向被上訴人借貸如附表一所示二筆款項共計新臺幣（下同）三
    百萬元，借款期限為二年，被上訴人已依上訴人之指定，將該兩筆借款，以電匯
    方式，匯入臺灣省合作金庫員林支庫上訴人之胞弟陳忠淵所開設之帳戶內。上訴
    人另自八十五年十一月五日起至八十七年五月四日止，陸續向被上訴人借貸如附
    表二所示十筆款項合計一百二十一萬六千七百七十六元，以上十二筆借款之金額
    合計四百二十一萬六千七百七十六元。上訴人除於八十七年四月二十五日及同年
    七月十日清償四十萬元及五十萬元外，尚欠三百三十一萬六千七百七十六元，屢
    經催討，均不返還等情。爰本於借貸之法律關係，求為命上訴人如數給付並加計
    自訴狀繕本送達翌日即八十八年十月五日起至清償日止之法定遲延利息之判決。
二、上訴人則以：兩造因有同居關係，被上訴人乃贈與上訴人三百萬元；被上訴人另
    於八十五年十一月五日購買價值二十五萬元之手錶贈與上訴人，該日並未借現金
    二十五萬元與上訴人，被上訴人亦未代上訴人墊付自八十六年十月一日起至八十
    七年一月三十一日止四期汽車分期款項七萬三千八百八十八元，又被上訴人所指
    八十六年十月七日與同年十月三十日之二筆借款，實為同一筆，乃訴外人簡鳳玉
    向被上訴人借款十萬元，並指示被上訴人將款項匯給訴外人楊惠貞，與上訴人無
    關，被上訴人所列其餘款項，亦均係被上訴人贈與上訴人，上訴人並未向被上訴
    人借貸金錢。至被上訴人所提匯款單等，祇能證明上訴人曾收受被上訴人所交付
    之款項而已，依民事舉證責任分配之法則，被上訴人應先舉證證明兩造間有借貸
    關係存在後，上訴人始須就其所辯贈與之事實負舉證責任等語，資為抗辯。
三、原審判決被上訴人全部勝訴後，上訴人提起上訴，本院前審以被上訴人請求上訴
    人返還如附表一所示三百萬元借款部分，為有理由，至被上訴人請求上訴人返還
    附表二所示借款部分，則屬無據，故被上訴人得請求上訴人清償之數額為三百萬
    元，扣除上訴人已清償之四十萬元及五十萬元後，上訴人尚應給付被上訴人二百
    一十萬元，從而將原審命上訴人給付之金額超過二百一十萬元本息部分廢棄，改
    判駁回被上訴人該部分在第一審之訴，並駁回上訴人其餘之上訴。被上訴人就其
    敗訴部分，提起第三審上訴；上訴人就其敗訴部分，則未聲明不服。是上開被上
    訴人請求上訴人返還如附表一所示三百萬元借款，經扣除上訴人已清償之九十萬
    元後，上訴人應給付被上訴人二百一十萬元本息部分，已告確定。嗣本件經最高
    法院廢棄本院前審關於駁回被上訴人之訴部分並發回更審後，上訴人上訴聲明求
    為判決：(一)原判決未確定之部分廢棄。(二)右廢棄部分被上訴人在第一審之訴及假
    執行之聲請均駁回。被上訴人聲明求為判決：駁回上訴。本院自應僅就原判決未
    確定部分，即被上訴人請求上訴人返還如附表二所示十筆借款合計一百二十一萬
    六千七百七十六元部分為審理，先此敘明。
四、被上訴人主張上訴人自八十五年十一月五日起至八十七年五月四日止，陸續向伊
    借貸如附表二所示十筆款項合計一百二十一萬六千七百七十六元，固據其提出郵
    政劃撥存款收據、匯款單等影本為證（原審卷三七至三九頁）；然為上訴人所否
    認，並以前詞置辯。是本件應予審究者，厥為被上訴人是否曾交付一百二十一萬
    六千七百七十六元予上訴人？係基於借貸抑贈與？
五、經查：
  (一)上訴人於原審自承系爭一百二十一萬六千七百七十六元「都是被上訴人贈送給我
    的」（原審卷一四頁背面），顯已自認被上訴人有交付伊上開款項之情事。雖上
    訴人嗣後改稱附表二編號1.之二十五萬元並非伊向被上訴人之借款，而係被上訴
    人購買同價值之手錶贈與伊；編號3.之七萬三千八百八十八元係伊自行將應繳之
    汽車分期款匯款予車商徐鴻銘，非由被上訴人所代墊云云。然查：附表二編號1.
    之二十五萬元係上訴人向被上訴人借貸作為購買勞力士手錶之用，並由被上訴人
    代上訴人購買手錶後，將手錶交付予上訴人等情，業據被上訴人陳明在卷（本院
    前審卷第一宗三九頁、一四四頁背面），上訴人既不否認伊有收受被上訴人所交
    付之手錶，則被上訴人於依上訴人之指示將所貸與之二十五萬元轉為購買手錶後
    交付予上訴人時，即與交付金錢具有同一之效力，至被上訴人是否係基於贈與之
    意思而交付手錶，乃屬別一問題。又附表二編號3.之七萬三千八百八十八元，上
    訴人主張係由伊自行匯款，雖據其提出郵政劃撥通知單影本四紙為證（本院前審
    卷第一宗一○一、一○二頁），惟民眾至郵政機關辦理郵政劃撥匯款手續時，所
    填載之郵政劃撥通知單，通常為一式二聯，其中一聯供通知受款人之用，另一聯
    由郵政機關自行留存，對於匯款人部分，則由郵政機關另行掣給正式之收據為憑
    ，為眾所周知之事實。上訴人既主張上開款項係伊自行匯款，理應提出正式收據
    以為憑信，乃上訴人竟以原係供通知受款人之用之郵政劃撥通知單為據，則該郵
    政劃撥通知單是否為上訴人事後由受款人處取得，尚非無疑，自難僅依上訴人持
    有該蓋有郵政機關戳章之郵政劃撥通知單，即遽認系爭七萬三千八百八十八元之
    款項確係由上訴人自行匯款。
  (二)至附表二編號6.、7.二筆款項，被上訴人謂此二者亦為上訴人向伊之借款，伊依
    上訴人指示於八十六年十月七日匯款十萬元予訴外人楊惠貞，並於同年十月三十
    日簽發面額十萬元之本票予訴外人簡鳳玉云云，雖據其提出匯款單及本票影本為
    證（原審卷三八頁）。然觀其本票之發票人係簡鳳玉而非被上訴人，與被上訴人
    所稱乃伊簽發本票予簡鳳玉乙節，已有未合；參據證人簡鳳玉於本院前審到庭證
    稱：「‧‧‧八十六年間我向甲○○（即上訴人）借款十萬元，甲○○說她認識
    一位會計師乙○○（即被上訴人），她幫我問看看是否有錢可借給我，後來甲○
    ○打電話給我說乙○○有錢可借給我，我就請他直接匯入我朋友楊惠貞的帳戶內
    ，後來甲○○要求開一張本票給他，我就開一張十萬元之本票直接寄給乙○○，
    現十萬元我還沒還‧‧‧」等語（本院前審卷第一宗九一頁背面），及被上訴人
    於八十七年十二月十六日寄交上訴人之信函中，亦稱：「二於民國八十六年十月
    七日台端（指上訴人）為簡鳳玉女士擔保向本人借用新臺幣計壹拾萬元整（本票
    為憑），經過也有一年多之時間，至今未見台端將此事項處理情況向本人說明‧
    ‧‧」等語（本院前審卷第一宗一六七頁），苟被上訴人確曾於八十六年十月七
    日及同年十月三十日先後借款予上訴人各十萬元，並分別依上訴人指示匯款予楊
    惠貞，及簽發本票予簡鳳玉，何以本票所載發票人為簡鳳玉而非被上訴人？被上
    訴人又何以於信函中自陳上訴人於「八十六年十月七日」為簡鳳玉「擔保」向伊
    借款十萬元？是上訴人辯稱附表二編號6.、7.二筆款項實為同一筆，係簡鳳玉向
    被上訴人借款十萬元，並指示被上訴人將款項匯給楊惠貞，並非伊向被上訴人之
    借款云云，應屬可信。從而，被上訴人主張其曾交付上訴人如附表二所示十筆款
    項合計一百二十一萬六千七百七十六元，剔除其中編號6.、7.二筆款項計二十萬
    元後，應認上訴人實際收受被上訴人所交付之款項為一百零一萬六千七百七十六
    元。
六、上訴人就前開伊所收受之一百零一萬六千七百七十六元，固辯稱係被上訴人所贈
    與。惟按「當事人主張有利於己之事實，就其事實有舉證之責任。但法律別有規
    定，或依其情形顯失公平者，不在此限」，民事訴訟法第二百七十七條定有明文
    。又原告於起訴原因已有相當之證明，而被告於抗辯事實並無確實證明方法，僅
    以空言爭執者，當然認定其抗辯事實之非真正，而應為被告不利益之裁判；原告
    對於自己主張之事實已盡證明之責後，被告對其主張，如抗辯其不實並提出反對
    之主張者，則被告對其反對之主張，亦應負證明之責，此為舉證責任分擔之原則
    （最高法院十八年上字第一六七九號、第二八五五號判例參照）。再者，事實有
    常態與變態之分，其主張常態事實者無庸負舉證責任，反之，主張變態事實者，
    則須就其所主張之事實負舉證責任（最高法院八十六年度台上字第八九一號判決
    參照）。以消費借貸關係而言，由於借貸契約並不以訂立書面契約為必要，如貸
    與人依其與借用人間之合意交付款項，則其消費借貸契約即已成立生效，又除有
    特殊情形外，貸與人如已舉證證明其業已交付借貸款項予借用人，通常情形即應
    認貸與人主張之借貸關係存在，此乃為常態事實；如收受款項者主張交付款項者
    係基於贈與或其他特定原因而交付者，則屬變態事實，自應由收受款項者就「贈
    與」或其他特定原因事實之存在，負舉證責任。雖上訴人主張民事舉證責任分配
    之法則，現今通說及實務所採者，乃法律要件分類說之特別要件說，而非常態、
    變態事實說云云。然舉證責任之分配，不惟理論上有要證事實分類說、法規分類
    說及法律要件分類說等不同之學說併存，莫衷一是，且實務上亦非單獨採取法律
    要件分類說而排斥其他學說之參互適用（最高法院七十八年度台再字第六十三號
    判決參照）。是民事舉證責任之分配，尚無單一法則可循，應由法院視個案之具
    體情形，權衡各當事人間之利益後定之，方符上開民事訴訟法第二百七十七條規
    定之意旨。本件上訴人自陳兩造間曾有同居之事實，足見雙方關係頗切，被上訴
    人於交付上訴人系爭借款時，基於情誼，不要求上訴人立據為證，本屬常情，則
    欲期被上訴人於事後舉證證明系爭款項係兩造基於借貸之意思而交付、收受，不
    僅事實上有困難，且失之公平，自不宜固守法律要件分類說之見，謂被上訴人必
    先就借貸契約之成立舉證後，始得令上訴人就其所為「贈與」之抗辯為證明，而
    應認被上訴人就交付金錢予上訴人之事實已盡其舉證義務後，即須由上訴人就其
    主張被上訴人係基於贈與之原因而交付款項之「變態」事實負舉證責任，方為公
    允。至上訴人另辯稱兩造基於同居關係，彼此間之金錢往來應以贈與為常態等語
    ，惟系爭款項之數額達百萬元以上，並非微小，縱上訴人所稱兩造同居一事屬實
    ，亦難謂被上訴人通常即會因而贈與上訴人如此鉅額之金錢。且衡諸常情，如被
    上訴人交付系爭款項予上訴人確係出於贈與之意，亦無將匯款單及存款收據保留
    達數年之久之理，其保留之目的，當為保存債權之憑證，是上訴人此部分所辯，
    亦不足採。上訴人既未能就被上訴人係基於贈與之原因而交付系爭款項一節，舉
    證以實其說，應認兩造間就上開一百零一萬六千七百七十六元部分，確存有金錢
    消費借貸關係無訛。
七、按消費借貸未定返還期限者，借用人得隨時返還，貸與人亦得定一個月以上之相
    當期限，催告返還，為民法第四百七十八條後段所明定。兩造就前述一百零一萬
    六千七百七十六元之借款，並未約定返還期限，被上訴人僅於原審審理中之八十
    八年九月二十七日具狀請求上訴人返還，而未定一個月以上之相當期限（見原審
    卷一○三至一○五頁），固尚不生催告返還之效果。惟所謂貸與人得定一個月以
    上之相當期限催告返還，祇須貸與人有催告之事實，而催告後已逾一個月以上相
    當期限者，即認借用人有返還借用物之義務。貸與人如已對借用人起訴，起訴狀
    繕本送達借用人，且截至第二審言詞辯論之日止，已逾一個月以上，亦可認貸與
    人之請求與民法第四百七十八條規定相符（最高法院七十年度台上字第二○一一
    號、七十三年度台抗字第四一三號判例參照）。查被上訴人前揭書狀，係於八十
    八年十月四日送達於上訴人之訴訟代理人（原審卷一○五頁），截至本院前審言
    詞辯論終結之日即八十九年八月十五日止，已逾一個月期間，依上所述，上訴人
    仍應自被上訴人前開請求上訴人返還系爭借款之訴狀送達上訴人一個月後，即八
    十八年十一月五日起，負返還上揭一百零一萬六千七百七十六元予被上訴人之責
    。而被上訴人請求上訴人給付法定遲延利息部分，亦應自八十八年十一月五日起
    算。
八、綜上所述，被上訴人本於消費借貸之法律關係，請求上訴人清償借款一百零一萬
    六千七百七十六元，及自八十八年十一月五日起至清償日止，按年息百分之五計
    算之遲延利息，為有理由，應予准許；逾此部分之請求，則屬無據，不應准許。
    原審除確定部分外，就上開不應准許部分，為上訴人敗訴之判決，並為假執行之
    宣告，自有未洽。上訴意旨就此部分指摘原判決不當，求予廢棄改判，為有理由
    ，爰由本院廢棄改判如主文第二項所示。至於上開應准許部分，原審判命上訴人
    給付，並為假執行之宣告，核無違誤。上訴意旨就此部分，仍執陳詞指摘原判決
    不當，求予廢棄，為無理由，應予駁回。
九、本件事證已臻明確，兩造其餘攻擊防禦方法及舉證，核與判決結果不生影響，爰
    不逐一論列，併此敘明。
十、據上論結，本件上訴為一部有理由，一部無理由。依民事訴訟法第四百五十條、
    第四百四十九條第一項、第七十九條但書，判決如主文。
中　　　華　　　民　　　國　　九十一　　年　　　十　　　月　　二十二　　日
~B1民事第四庭審判長法官　黃斐君
~B2　　　　　　　  法官　陳蘇宗
~B3　　　　　　　  法官　張鑫城
右為正本係照原本作成。
不得上訴。
~B 　 　　　　　　書記官　劉智文
中　　　華　　　民　　　國　　九十一　　年　　　十　　　月　　二十五　　日
　　　　　　　　　　　　　　　　　　　　　　　　　　　　　　　　　　　　Ｈ
附表一：日期（民國）；金額（新臺幣）
┌──┬───────────┬───────┬─────────────┐
│編號│   借  款  日  期     │  借款金額    │      交  付  方  式      │
├──┼───────────┼───────┼─────────────┤
│ 1. │八十五年十二月三十一日│ 二百五十萬元 │依上訴人指示匯款予陳忠淵。│
├──┼───────────┼───────┼─────────────┤
│ 2. │八十六年二月二十日    │ 五十萬元     │依上訴人指示匯款予陳忠淵。│
└──┴───────────┴───────┴─────────────┘
附表二：日期（民國）；金額（新臺幣）
┌──┬───────────┬───────┬─────────────┐
│編號│   借  款  日  期     │  借款金額    │      交  付  方  式      │
├──┼───────────┼───────┼─────────────┤
│ 1. │八十五年十一月五日    │ 二十五萬元   │代上訴人購買手錶乙只。    │
├──┼───────────┼───────┼─────────────┤
│ 2. │八十五年十二月十六日  │ 二十萬元     │十五萬元存入上訴人帳戶，五│
│    │（或二十六日）        │              │萬元現金交上訴人。        │
├──┼───────────┼───────┼─────────────┤
│ 3. │八十六年十月一日起至  │ 七萬三千八百 │代上訴人給付四期之汽車分期│
│    │八十七年一月三十一日  │ 八十八元     │款予徐鴻銘。              │
├──┼───────────┼───────┼─────────────┤
│ 4. │八十七年二月一日起至  │ 七萬三千八百 │代上訴人給付四期之汽車分期│
│    │八十七年五月三十一日  │ 八十八元     │款予徐鴻銘。              │
├──┼───────────┼───────┼─────────────┤
│ 5. │八十六年三月五日      │ 五萬元       │匯款予上訴人。            │
├──┼───────────┼───────┼─────────────┤
│ 6. │八十六年十月七日      │ 十萬元       │依上訴人指示匯款予楊惠貞。│
├──┼───────────┼───────┼─────────────┤
│ 7. │八十六年十月三十日    │ 十萬元       │依上訴人指示簽發本票予簡鳳│
│    │                      │              │玉。                      │
├──┼───────────┼───────┼─────────────┤
│ 8. │八十七年三月九日      │ 四萬元       │依上訴人指示匯款予蘇錦英。│
├──┼───────────┼───────┼─────────────┤
│ 9. │八十七年三月三十一日  │ 三十萬元     │依上訴人指示匯款予陳忠義。│
├──┼───────────┼───────┼─────────────┤
│ 10. │八十七年五月四日      │ 二萬九千元   │依上訴人指示匯款予陳麗玲。│
└──┴───────────┴───────┴─────────────┘
